臺灣高等法院民事判決 
109年度重上更一字第91號
上  訴  人  百鉅國際開發股份有限公司

法定代理人  薛兆和  
訴訟代理人  王耀星律師
被上訴人    桂子敏  

            林麗水  
            郭月娥  
            楊仲萍  
            楊建偉  
            楊建傑  
            林永信  

共      同
訴訟代理人  黃銘照律師

上列當事人間請求分配表異議之訴事件，上訴人對於中華民國
106年4月21日臺灣臺北地方法院105年度訴字第2810號第一審判
決提起上訴，經最高法院第1次發回更審，本院於109年11月10日
言詞辯論終結，判決如下：
    主      文
上訴駁回。
第二審及發回前第三審訴訟費用由上訴人負擔。
    事實及理由
甲、程序方面：
一、按當事人就其主張之爭點，經依第1項第3款或前項為協議者
　　，應受其拘束。但經兩造同意變更，或因不可歸責於當事人
    之事由或依其他情形協議顯失公平者，不在此限，民事訴訟
    法第270條之1第3項定有明文。次按當事人在第二審不得提
    出新攻擊或防禦方法。但如不許其提出顯失公平者，不在此
　　限，同法第447條第1項第6款亦定有明文。
二、經查，被上訴人於原審主張上訴人持訴外人創意世家建設有
    限公司（下稱創意世家公司）簽發如附表所示本票（下稱系
    爭本票），經聲請原法院以102年度司票字第10900號裁定准
    予強制執行（下稱系爭本票裁定），再以之為執行名義向原
    法院聲明參與分配101年度司執字第989號債務人創意世家公
    司強制執行事件（下稱系爭執行事件），並經列入分配，惟
    系爭本票債權並不存在，應予剔除等語。上訴人於原審抗辯
    創意世家公司為支付懲罰性違約金而簽發系爭本票（見原審
    卷第49、72頁），並於本院106年度重上字第451號（下稱本
    院前審）審理期間之106年5月23日至106年10月13日書狀亦
    為相同辯詞（見本院前審卷第23、163、177-178頁），兩造
    於本院前審106年11月3日準備程序，合意將「上訴人對訴外
    人創意世家公司是否確有系爭1億元本票所載之1億元懲罰性
    違約金債權存在？」列為爭點（見同卷第192頁）。惟本院
    前審於當日準備程序詢問：「…依上訴人抗辯創意世家僅簽
    立1億元本票，沒有簽立任何調解書、切結書，以確認雙方
    就系爭買賣契約書所生之違約金、損害賠償等權利義務？」
　　，並諭知兩造於106年11月25日前提出證據資料（見同卷第1
    93頁）。嗣上訴人以106年11月13日陳報㈡狀提出其與創意世
    家公司於102年6月5日簽立協議書（下稱系爭協議書），本
    院前審於106年12月12日準備程序勘驗系爭協議書原本，繼
    於107年1月12日準備程序就系爭協議書之真偽、簽立經過及
    協議書第3條所載所失利益等情，詢問證人即創意世家公司
    法定代理人李祥剛（見同卷第250、269-281頁）。雖上訴人
    對前開爭點簡化協議表示無須增修，惟系爭協議書經兩造攻
    防及法院調查後，其中第3條是否為系爭本票之原因關係之
    新爭點，既已呈現，且上訴人表示不再主張原因關係為懲罰
    性違約金（見本院前審卷第413頁），其既無捨棄新攻擊防
    禦方法之提出，若不許其將爭點及「系爭本票是否為賠償系
    爭協議書第3條之所失利益而簽發」，將致上訴人無法引用
    業經調查之訴訟資料，而有顯失公平情事，依上開規定，自
    應准許上開新攻擊防禦方法提出及爭點變更，合先敘明。
乙、實體方面：　　
一、被上訴人主張：伊為系爭執行事件之執行債權人，創意世家
    公司為執行債務人，上訴人對創意世家公司僅有原法院102
    年度司他調字第147號調解筆錄（下稱系爭調解）所示債權
    ，竟以系爭本票與系爭本票裁定聲明參與分配，經系爭執
　　行事件105年5月10日分配表（下稱系爭分配表）次序6執行
    費債權及次序18票款債權受分配，惟系爭本票債權不存在，
    上訴人不應受分配等情。爰依強制執行法第41條第1項之規
    定，求為將系爭分配表次序6之執行費受分配額80萬元、次
　　序18之票款債權受分配額2158萬3224元剔除，不得列入分配
    之判決。
二、上訴人則以：伊於100年11月9日與李祥剛、創意世家公司（
　　下合稱出賣人）訂立不動產買賣契約書（下稱系爭買賣契約
　　），向李祥剛購買坐落臺北市○○區○○段0○段000○000地號土
    地（下合稱系爭土地），另向創意世家公司購買系爭土地上
    未辦理建物所有權第一次登記之「南海故事I及II 」
　　建案建物（下稱系爭建物），伊已依約給付價金，出賣人亦
    完成系爭土地所有權移轉登記及系爭建物點交。詎系爭建物
    遭創意世家公司債權人查封，伊為避免系爭建物遭第三人拍
    定，造成鉅額損失，遂於102年6月5日與創意世家公司簽立
    系爭協議書第3條約定創意世家公司賠償所失利益1億元，簽
    發面額1億元之系爭本票，系爭分配表將其執行費與系爭
　　本票債權列入分配，自屬正確等語，資為抗辯。
三、原審依被上訴人所請，為其全部勝訴之判決，上訴人聲明不
    服，全部提起上訴，並聲明：㈠原判決廢棄。㈡被上訴人在第
    一審之訴駁回。被上訴人答辯聲明：上訴駁回。
四、兩造不爭執事項：（見本院卷第89頁）
　㈠上訴人與李祥剛、創意世家公司（當時法定代理人為項銓平
　　）於100年11月9日簽立系爭買賣契約，以3億4000萬元向李
    祥剛購買系爭土地，以1億4000萬元向創意世家公司購買系
　　爭建物（見原審卷第55至58頁)。
  ㈡被上訴人郭月娥、桂子敏於101年3月間以創意公司為債務人
　　，聲請系爭執行事件。其餘5名被上訴人所聲請強制執行，
　　業經併入系爭執行事件。
  ㈢上訴人於102年4月19日起訴請求創意世家公司賠償損害1億87
    03萬5273元（含系爭買賣契約之系爭建物價金1億4000萬元
    、續建系爭建物之工程款4703萬5273元），經原法院102年
    度司他調字147號事件，於102年6月19日成立系爭調
　　解，創意世家公司願給付上訴人1億8703萬5273元本息（見
　　原審卷第15至18頁）。
　㈣創意世家公司於102年6月5日簽系爭本票，經上訴人聲請取
　　得系爭本票裁定准許強制執行（見本院卷165-168頁）。
  ㈤上訴人於104年12月18日持系爭本票及系爭本票裁定，向系爭
    執行事件聲明參與分配。系爭執行事件於105年5月10日製作
    系爭分配表，次序6上訴人執行費債權受分配80萬元、次序1
    8上訴人票款債權受分配2158萬3224元，分配期日為105
　　年6月22日（見原審卷第19-20、6-10頁、系爭執行事件卷㈢
    影印卷）。
五、上訴人辯稱系爭本票原因關係為系爭買賣契約第3條所失利
　　益，為被上訴人所否認。經查：
　㈠按強制執行法第41條所定分配表異議之訴，其訴訟標的為對
    分配表之異議權。強制執行事件債權人以他債權人聲明參與
    分配之債權不存在為異議權之理由，其本質上即含有消極確
    認債權不存在訴訟之性質，須於確認該有爭議之債權不存在
    後，始得為剔除該債權於分配表外之形成判決，依舉證責任
    分配法則，自應先由主張該債權存在之被告負舉證之責（最
　　高法院105年度台上字第1908號判決意旨參照）。被上訴人
　　否認上訴人系爭本票債權存在，提出本件分配表異議事件，
    自應由上訴人舉證證明系爭本票債權存在。
　㈡又按民法第216條第1項所謂「所受損害」，係指現存財產，
    因損害事實之發生而致減少而言，屬於積極損害，所謂「所
    失利益」，乃指新財產之取得，因損害事實之發生而受妨害
    而言，屬於消極之損害（最高法院69年度台上字第352號判
　　決意旨參照）。又民法第216條規定，損害賠償除法律另有
    規定或契約另有訂定外，應以填補債權人所受損害及所失利
    益為限，依通常情形，或依已定之計劃、設備或其他特別情
    事，可得預期之利益，視為所失利益。該條所稱之「所失利
    益」，固非以現實有此具體利益為限，惟該可得預期之利益
    亦非指僅有取得利益之希望或可能為已足，尚須依通常情形
　　，或依已定之計劃、設備或其他特別情事，有客觀之確定性
    始得稱之（最高法院93年度台上字第1225號判決意旨參照）
　　。上訴人抗辯其與創意世家公司於102年6月5日簽立系爭協
    議書第3條約定所失利益為1億元，創意世家公司於同日簽發
    並交付面額1億元系爭本票云云（見本院卷第202頁）。惟查
　　：
　　⑴本院前審於106年12月12日當庭勘驗系爭協議書原本及卷內
      影本，被上訴人不爭執系爭協議書之形式真正（見本院前
      審卷第250頁）。系爭協議書第3條固約定：「因乙方（
　　　指創意世家公司）未能清償對外之負債，造成甲方（指上
      訴人）買受之南海故事I、II被查封強制執行，致甲方遭
      受預期可得利益之鉅額損害，乙方同意就甲方預期可得之
      所失利益，賠償壹億元予甲方」、「乙方應於本協議書簽
      立之同時，開立同額本票予甲方收執。甲方有權持本紙本
      票向法院聲明本票強制執行，俾以參與分配，乙方絕無異
　　　議」（見本院前審卷第219-221頁）。被上訴人並非系爭
      協議書之當事人，並不受系爭協議書所拘束，其既否認上
      訴人有系爭協議書所載1億元所失利益債權存在，依上說
　　　明，自應先由主張該債權存在之上訴人負舉證之責。
　　⑵雖李祥剛於本院前審107年1月12日準備程序結證稱：系爭
      協議書第3條是依系爭買賣契約第5條第1款計算，1億元是
      伊估計且能接受的最大數值。系爭買賣契約之建物售價為
      1億4000萬元，這部分產生的損失，最多賠償1億元。當時
      產生的損失是上訴人再建工程的幾千萬元，未來的損失比
      較大，上訴人將再建工程向伊報價，但是伊不記得確切金
      額。訂立系爭買賣契約時，系爭建物主體工程已完工並查
      驗完成，主要的基礎、鋼筋、土建、水電管線都完工，只
      剩下外牆、內部細部裝修、建築設備尚未完工，再建工程
      款可能達5千萬至8千萬元。102年6月5日簽定系爭協議書
      時，其認定上訴人所失利益達1億元等語（見本院前審卷
　　　第275-280頁）。然上訴人於102年4月19日訴請創意世家
      公司賠償買賣價金與續建工程損害共1億8703萬5273元，
      上訴人與創意世家公司於102年6月5日簽立系爭協議書第1
      條約定：「甲方（指上訴人）向臺灣臺北地方法院起訴請
      求乙方（指創意世家公司）給付新臺幣（以下同）187,03
      5,273元之實際所有支出（102年度司補字第900號），乙
      方全部接受、認諾，並同意依甲方請求金額於法院成立調
      解筆錄。」第2條約定：「就上開金額，乙方同時開立本
      票乙紙予甲方收訖，俟雙方達成法院調解，並收到法院送
      達之調解筆錄時，甲方即返還本票予乙方」（見本院前審
      卷第219頁），上訴人於102年6月19日與創意世家公司成
      立系爭調解，創意世家公司願賠付系爭建物價金1億4000
      萬元、續建系爭建物之工程款4703萬5273元，合計1億870
      3萬5273元本息予上訴人（見不爭執事項㈢）。可見李祥剛
      上開證陳再建工程款項，核屬系爭協議書第1、2條內容，
      業經系爭調解成立在案，並非系爭協議書第3條所約定之
      所失利益。是李祥剛上開證詞顯與系爭協議
　　　書及系爭調解不符，自無可採
　  ⑶上訴人復提出景陽不動產估價師事務所鑑價報告、拍賣公
      告及系爭建物拍定資料為證（見本院前審卷第329-353、3
      05-310、311-318頁）。惟上開鑑價報告乃供為系爭執行
      事件定拍賣底價之參考資料，本與上訴人無涉，嗣上訴人
      於104年12月23日投標拍定系爭建物，亦非其預定之使用
      收益處分或預期利益。則上訴人執此辯稱其有1億元所失
      利益云云，自無可取。上訴人另提出南海建案評估報告（
      見本院卷第113-119頁），並未標示製作者姓名與專業資
      料，已難遽信。況該份報告係針對系爭建物附近「建中一
      品鋼骨美廈」及「元大欽品臻藏豪邸」建案所評估收益，
      然上開建案建材、設計、面積、公共設施、生活機能等項
      皆與系爭建物不同，自難憑此推論其受有所失利益達1億
      元。至於102年8月及108年11月實價登錄資料（見本院卷
      第121-127頁），上訴人陳明此為「建中一品」建案價格
      變動資料（見本院卷第110頁），與上訴人之系爭建物之
      所失利益無涉；此外，上訴人復未提出客觀上可確定之計
      劃證明其對系爭建物可得預期之利益，因創意世家公司債
      權人查封系爭建物，致其受有所失利益1億元之消極損害
      。從而，上訴人抗辯其對創意世家公司有系爭本票所載1
      億元所失利益債權云云，並無可取。
六、次按本票執票人，依票據法第123條規定，聲請法院裁定許
    可對發票人強制執行，係屬非訟事件，此項聲請之裁定，及
    抗告法院之裁定，僅依非訟事件程序，以審查強制執行許可
    與否，並無確定實體上法律關係存否之效力（最高法院57年
    台抗字第76號判例參照）。查創意世家公司固依系爭協議書
    簽發系爭本票交付上訴人，經上訴人持系爭本票與系爭本票
    裁定，向系爭執行事件聲明參與分配，惟上訴人並未證明系
    爭本票所載1億元之所失利益債權存在，既如前述，則上訴
    人參與分配之執行費用及系爭本票債權均不得受分配。是被
    上訴人請求剔除系爭分配表次序6執行費債權受分配80萬元
　　、次序18系爭本票債權受分配2158萬3224元，為有理由。
七、綜上所述，上訴人依強制執行法第41條第1項之規定，請求
　　剔除系爭分配表次序6執行費受分配額80萬元、次序18票款
    債權受分配額2158萬3224元，不得列入分配，為有理由，應
    予准許。原審為被上訴人全部勝訴判決，於法並無違誤，上
    訴意旨指摘原判決不當，求予廢棄改判，為無理由，應予駁
　　回。
八、本件事證已臻明確，兩造其餘攻擊、防禦方法及證據，經斟
    酌後，認均不足以影響本判決結果，自無逐一詳予論述之必
    要，併予敘明。
九、據上論結，本件上訴為無理由，依民事訴訟法第449條第1項
　　、第78條，判決如主文。
中　　華　　民　　國　　109 　年　　11　　月　　24　　日
                  民事第四庭    
                    審判長法  官  傅中樂
                          法  官  管靜怡
                          法  官  吳燁山
正本係照原本作成。
如不服本判決，應於收受送達後20日內向本院提出上訴書狀，其
未表明上訴理由者，應於提出上訴後20日內向本院補提理由書狀
（均須按他造當事人之人數附繕本）上訴時應提出委任律師或具
有律師資格之人之委任狀；委任有律師資格者，另應附具律師資
格證書及釋明委任人與受任人有民事訴訟法第466 條之1第1項但
書或第2項（詳附註）所定關係之釋明文書影本。
中　　華　　民　　國　　109 　年　　11　　月　　24　　日
　　　　　　　　　　　　　書記官  高婕馨
附註：
民事訴訟法第466條之1（第1項、第2項）：
對於第二審判決上訴，上訴人應委任律師為訴訟代理人。但上訴
人或其法定代理人具有律師資格者，不在此限。
上訴人之配偶、三親等內之血親、二親等內之姻親，或上訴人為
法人、中央或地方機關時，其所屬專任人員具有律師資格並經法
院認為適當者，亦得為第三審訴訟代理人。



附表：
發  票  日 發  票  人  票面金額 （新臺幣） 受款人 票據號碼 102年6月5日 創意世家公司   1億元 上訴人 000000